【裁判字號】    95,訴,506
【裁判日期】    950622
【裁判案由】    偽造文書等
【裁判全文】
臺灣臺北地方法院刑事判決               95年度訴字第506號
公  訴  人  臺灣臺北地方法院檢察署檢察官
被      告  丙○○
上列被告因偽造文書等案件，經檢察官提起公訴（94年度偵緝字
第1051號、第1052號），本院判決如下：
    主  文
丙○○行使變造私文書，足以生損害於他人，處有期徒刑玖月。
    事  實
一、丙○○因一時經濟週轉困難，竟基於意圖為自己不法所有之
    概括犯意，先於民國八十八年十月間某日（正確日期不詳）
    ，明知姓名年籍不詳、綽號「阿清」之成年男子所交付、發
    票人為「清亮有限公司」及「左紹文」、付款銀行為臺灣省
    合作金庫東新莊支庫、票面金額新台幣（下同）八十五萬元
    ，發票日為八十八年十一月三十日、票號ＣＵ000000
    0號之支票一紙，係屬來路不明之票據，持票人並無法實際
    兌現取得票款，竟仍持上開支票，向乙○○佯稱其為九二一
    受災戶，家中經濟困難云云，欲向其票貼借取資金週轉，並
    表示可於前開支票之票載發票日即八十八年十一月三十日前
    清償，俟因乙○○無資力提供借貸，經向友人甲○○轉知上
    情後，致甲○○陷於錯誤，同意借貸，而在台北市○○路三
    ０八號八樓緣源生技公司內，交付三十萬元之現金予丙○○
    ，丙○○見詐騙得逞後，遂依約在該支票背書後交付予乙○○收執，佯以為債權之擔保。嗣上開支票經屆期提示後，未
    獲兌現，經甲○○查知該支票帳戶已於八十八年十一月五日
    列為拒絕往來戶，其始知受騙。又丙○○係位於臺北市大安
    區○○○路○段一０五號十八樓Ｂ室亨太資產管理顧問有限
    公司（下稱亨太公司）之營業員，乃為亨太公司從事招攬投
    資客戶及承辦相關期貨交易投資事宜等業務之人，竟承前之
    詐欺及基於行使變造私文書、行使業務登載不實文書之犯意
    ，於八十九年一月上旬某日，向丁○○佯稱：「伊公司可代
    理操作外匯保證金買賣，並保證獲利」云云，致使丁○○陷
    於錯誤，於八十九年一月七日，在臺北市○○區○○路二七
    五之二號，交付面額六十二萬元之支票一紙（起訴書誤載為
    六十萬元），經提示兌現後，將前開金額供自身投資使用，
    並全數虧損殆盡；而為避免丁○○察覺，於八十九年一月七
    日先於亨達商業銀行股份有限公司委託亨太公司承辦人員代
    為辦理銀行開戶事宜之開戶合約書上，虛偽冒用填寫亨達銀
    行已開戶客戶黃琳雅之「帳戶號碼：二Ｏ二二九」、及「授
    權人密碼：七二三」等資料，於丁○○申辦開戶事宜之前揭
    契約書Ｃ部分客戶資料聲明文件上，再持上開不實之文書向
    丁○○謊稱：上開帳戶即是其於亨達銀行所開立之帳號及密
    碼云云，佯以為丁○○完成亨達銀行之開戶手續，復將亨太
    公司其他不詳客戶名義之「世華聯合商業銀行匯出匯款申請
    書及約定書」，加以塗抹更改為「丁○○」之名義、及填寫
    已匯款二十萬元美金即新台幣六十一萬八千七百二十元之不
    實匯款單，經影印後，將前開變造之匯款水單交付予丁○○
    而行使之，致使丁○○誤信其已將上開款項如數匯入亨達銀
    行之帳戶內進行期貨交易，均足以生損害於丁○○、及黃琳
    雅等人；嗣於八十九年三月底，丁○○因遲未收受對帳單，
    且屢次要求丙○○交付其所佯稱已賺取之款項未果後，察覺
    有異，乃主動前往亨太公司客服部詢問，發現上開帳戶號碼
    、及授權人密碼均非其本人所有，並經丙○○坦承上情後，
    其始知受騙。
二、案經甲○○、丁○○訴由臺北市政府警察局大安分局報請臺
    灣臺北地方法院檢察署檢察官偵查起訴。
    理  由
壹、有罪部分：
一、證據能力部分：
  (一)告訴人於警詢中之指述，性質上屬於被告以外之人於審判外
    之陳述，被告既不同意作為證據，且不符刑事訴訟法所定得
    例外作為證據之情形，尚無證據能力。
  (二)又告訴人係向司法警察機關或偵查機關申告犯罪事實而要求
    訴追之人，於我國刑事訴訟法中，並非法定列舉之獨立證據
    方法，若以告訴人所陳親身經歷之被害經過，作為認定犯罪
    事實之依據時，乃居於證人之地位，證據方法為證人，必須
    踐行有關證人之證據調查程式，除非有依法不得令其具結之
    情形，否則事實審法院應命其具結，若依法應具結而未具結
    時，該告訴人有關被害事實之陳述，無證據能力，法院不得
    援其陳述作為判決之基礎（最高法院九十三年度台上字第五
    九六四號判決意旨參照）。又刑事訴訟法第一百五十八條之
    三規定：「證人、鑑定人依法應具結而未具結者，其證言或
    鑑定意見，不得作為證據。」立法理由乃在擔保該證言或鑑
    定意見，係據實陳述或公正誠實之可信性，故未依法具結者
    ，依證據絕對排除原則，當然無證據能力，不得作為證據。
    是本件告訴人等於偵查中之指訴，均未依法具結，有訊問筆
    錄在卷為憑，應均不得採為判決之基礎。
二、詐騙告訴人甲○○部分：
    訊據被告丙○○就於上開時、地持前揭面額八十五萬元之支
    票向告訴人乙○○要求辦理票貼，及向告訴人甲○○調借三
    十萬元現金迄今未清償等情固坦承不諱，惟矢口否認有何詐
    欺取財之犯行，辯稱：該票是伊與「阿清」要一起包工程，
    「阿清」給伊票貼用的，說如果有拿到現金可以借伊一部分
    ，伊就將該票拿給乙○○，也有叫乙○○去查票據信用，但
    他並未告知該票有問題，後來並未辦理票貼，票一直放在乙○○那邊，忘記拿回來，伊要乙○○幫忙辦票貼是借款前之
    事，與本件借貸無關，伊是另外開立三十四萬元之本票向甲○○借貸三十萬元，其中四萬元為利息，且並未稱自己是九
    二一受災戶云云（參見本院卷第三十頁反面）。經查：
  (一)被告確實曾於八十八年十月間某日，持姓名年籍不詳、綽號
    「阿清」之成年男子所交付、發票人為「清亮有限公司」及
    「左紹文」、付款銀行為臺灣省合作金庫銀行東新莊支庫、
    票面金額新台幣（下同）八十五萬元，發票日為八十八年十
    一月三十日、票號ＣＵ0000000號之支票一紙，請求
    告訴人乙○○代為辦理票貼借取資金週轉，並於該票背書後
    交予告訴人乙○○收執乙情，業據被告於偵查及本院審理中
    自承不諱（參見九十四年度偵緝字第一０五二號卷，下簡稱
    偵一卷第三八頁、五四頁、及本院卷第三十頁反面），並有
    票號ＣＵ0000000號支票一紙附卷可稽（參見偵一卷
    第五頁），此部分事實，應殆無疑義。又被告交付與乙○○
    辦理票貼之上開支票，其後並未獲兌現，且係由清亮有限公
    司、代表人左紹文於八十八年六月二十三日向臺灣省合作金
    庫東新莊支庫開戶、領用支票，於八十八年十一月五日經公
    告為拒絕往來戶等情，有臺北市票據交換所退票理由單、臺
    灣省合作金庫東新莊支庫八十九年十一月二十三日（八九）
    合金東莊總字第五二五二號函暨附件之開戶資料及退票紀錄
    明細表各一份在卷可參（見偵一卷第六頁、三五至四十頁）
    ，應堪以信為真實。從而被告客觀上確有持上開業經公告拒
    絕往來之支票向告訴人乙○○請求辦理票貼現金週轉之行為
    ，已至堪認定。
  (二)次查，被告對於前開支票之來源，先於九十四年十月十八日
    偵查中供稱：伊當時沒有工作，多年無收入，朋友就說如果
    有急用可以拿去用，伊不知道支票來路，是朋友給伊的，朋
    友姓名伊忘記了云云（參見偵一卷第三八頁），嗣於九十五
    年三月十四日偵訊時又改稱：支票是一個叫「阿清」的朋友
    給伊的，說可以給伊用云云（見同卷第五四頁），其後於本
    院審理中則供稱：該票是伊與「阿清」要一起包工程，「阿
    清」給伊票貼用的，說如果有拿到現金可以借伊一部分，是
    包何種工程款、及何人開票，伊均忘記了云云（參見本院卷
    第三十頁、第五十九頁），觀之被告迄今對其究如何取得前
    開票據、及向何人取得、是否有支付對價等各節，均含糊其
    詞，而始終無法明確交待票據來源，且衡情被告既無法記憶
    綽號「阿清」之男子之真實姓名，堪認渠等二人間尚非親誼
    故舊，該男子豈有無故將面額八十五萬元支票任意交由被告
    週轉使用之理，益徵上開支票應非經被告由正常交易管道所
    取得甚明，而被告主觀上明知所持有者係來路不明、無法兌
    現之支票，竟仍持之請求告訴人乙○○代為辦理票貼、以籌
    措資金供其週轉，是其以上開支票請求告訴人乙○○代為調
    借款項之所為，即屬施用詐術之行為，且具有不法所有之意
    圖，應屬灼然。
  (三)又被告持上開支票，向告訴人乙○○佯稱其為九二一受災戶
    ，家中經濟困難云云，欲向其票貼借取資金週轉，表示可於
    前開支票之票載發票日即八十八年十一月三十日前清償，經
    告訴人乙○○向友人甲○○轉知上情後，告訴人甲○○遂同
    意借貸三十萬元現金予被告，被告於詐得款項後，即在該支
    票背書交付予告訴人乙○○收執，以供債權之擔保等情，業
    據告訴人甲○○於本院審理中證述甚詳（參見本院卷第五三
    至五五頁），被告雖辯稱：伊並非以系爭支票向甲○○借款
    ，而係另外開立本票借貸云云，並提出商用本票存根一紙在
    卷為憑（參見偵一卷第四三頁），惟參諸被告供稱：伊將支
    票交予乙○○後就忘記取回云云，而苟被告當時經濟週轉困
    難，且並未以系爭支票向告訴人甲○○借款三十萬元，其何
    以於未取得分文前，即率爾在支票上背書將面額八十五萬元
    之支票冒然交予告訴人乙○○保管，且其後均未表示欲取回
    支票之意，此實與常情有違，且被告所提出之商用支票存根
    一紙，係屬影本，已難逕認與其向告訴人甲○○借貸三十萬
    元款項間有何關聯，且參諸告訴人甲○○於偵查中均未曾提
    出本票作為被告向其借貸之憑證，亦有可疑，自難遽信被告
    前揭所辯為真，而縱被告確曾簽立三十四萬元之本票予告訴
    人甲○○，亦屬其為順利詐取款項，不得已因應告訴人甲○○之要求所簽立，亦無礙其前揭持來路不明之票據向告訴人
    甲○○詐騙款項犯行之成立。
  (四)綜上所述，本件被告明知無清償能力，竟意圖為自己不法之
    所有，以無法兌現之支票持向告訴人甲○○借款，嗣並避不
    見面，拒不清償借款，事證明確，被告之犯行洵堪認定，應
    予依法論科。
三、詐騙告訴人丁○○部分：
    訊據被告就於上開時、地向告訴人丁○○以招攬投資期貨交
    易為由，向其收受六十二萬元支票，且為避免告訴人丁○○
    察覺，向告訴人丁○○行使變造之「世華聯合商業銀行匯出
    匯款申請書及約定書」等情坦承不諱，惟矢口否認有何詐欺
    取財及行使業務登載不實文書之犯行，辯稱：伊只有偽造匯
    款水單，但確實有協助丁○○作投資買賣外匯保證金，且亨
    達銀行開戶合約書是真的，並未偽造云云（參見本院卷第三
    十頁反面）。經查：
  (一)被告確實於八十九年一月上旬某日，向告訴人丁○○佯稱：
    「伊公司可代理操作外匯保證金買賣，並保證獲利」云云，
    告訴人乃於八十九年一月七日，在臺北市○○區○○路二七
    五之二號，交付面額六十二萬元之支票一紙（起訴書誤載為
    六十萬元），並經提示兌現；又被告為避免告訴人丁○○察
    覺有異，將亨太公司其他不詳客戶名義之「世華聯合商業銀
    行匯出匯款申請書及約定書」，加以塗抹更改為「丁○○」
    之名義、及填寫已匯款二十萬元美金即新台幣六十一萬八千
    七百二十元之不實匯款單，經影印後，持前開變造之匯款水
    單向告訴人行使，致使告訴人丁○○誤信其已將上開款項如
    數匯入亨達銀行之帳戶內進行期貨交易等情，業據被告於警
    詢、偵查及本院審理中自承不諱（參見九十年度偵字第六０
    ０七號卷，下簡稱偵二卷第六至八頁、九十四年度偵緝字第
    一０五二號卷，下簡稱偵三卷第三七至三八頁、本院卷第三
    十頁反面），且經告訴人丁○○到庭結證甚詳（參見本院卷
    第五六至五八頁），並有亨達銀行開戶合約書、世華聯合商
    業銀行匯出匯款申請書及約定書各一份在卷可稽（參見偵二
    卷第十三至四九頁），此部分事實，應殆無疑義。
  (二)次查，被告雖否認有前揭詐欺及行使業務登載不實文書之犯
    行，然其並未實際替告訴人丁○○於亨達銀行辦理開戶事宜
    ，而係以亨達銀行客戶黃琳雅之「帳戶號碼：二０二二九」
    及「授權人密碼：七二三」虛偽填載於丁○○所簽署之開戶
    合約書，嗣經告訴人丁○○向亨太公司客服部人員查證後，
    始發覺上情乙節，業據告訴人丁○○於本院審理中證述綦詳
    （參見本院卷第五七頁反面），且經本院調閱九十四年度訴
    緝字第一四八號被告違反期貨交易法案件之扣案證物，亦查
    有記載上開帳戶號碼為黃琳雅所有之客戶帳戶資料明細表一
    份附卷可憑，顯見被告並未實際幫客戶丁○○辦理亨達銀行
    之開戶事宜，而係以其他舊客戶資料虛偽填載於告訴人丁○○之開戶合約書上甚明，佐以被告自承有變造不實之匯款水
    單向告訴人丁○○行使之犯行，由此益徵其並未以告訴人丁○○之名義將前揭款項存入亨達銀行之帳戶，而係如其於警
    詢中所自承：係由伊本人名義匯款等語（參見偵二卷第七頁
    背面），已至為灼然。
  (三)又被告向告訴人招攬投資外匯保證金交易，經告訴人丁○○
    到亨太公司辦理開戶手續後，隨即給予虛偽不實之帳號及授
    權密碼，嗣又變造不實之匯款水單，佯裝已將告訴人所交付
    之款項匯入亨達銀行，企圖掩飾犯行，顯見被告於遊說告訴
    人出資時，即無實際為告訴人代為操作期貨之真意，而屬詐
    騙告訴人之犯罪手段，且其主觀上應有不法所有之意圖，亦
    甚為明確，再參諸被告於審判外與告訴人丁○○所書立之切
    結書，亦自承其於亨達銀行不知情之情況下，挪用客戶丁○○六十二萬之犯行，此有切結書二份在卷可稽（參見偵二卷
    第九至十頁），而被告雖辯稱：丁○○部分業經判決確定云
    云，然查被告於亨太公司擔任營業員因另涉嫌違反期貨交易
    法案件，雖經本院於九十四年十月六日以九十四年度易緝字
    第一四八號案件判處有期徒刑四月，緩刑二年確定，有該案
    判決書、及台灣高等法院被告前案紀錄表各一份在卷為憑，
    然其於經營期貨交易事業中詐欺客戶之犯行，顯係於經營期
    貨營業外，另行起意而為之，是被告此部分所辯縱然屬實，
    亦無礙其詐欺罪責之成立。
  (四)綜上各節，被告前開所辯，無非卸責之詞，委不足採，本案
    事證明確，被告犯行堪以認定，應予依法論科。
四、核被告所為，係犯刑法第二百十六條、第二百十條之行使變
    造私文書罪、及同法第二百十六條、第二百十五條之行使業
    務上登載不實文書罪及同法三百三十九條第一項之詐欺取財
    罪。被告變造私文書及業務登載不實文書後復持以行使，變
    造及業務登載不實之低度行為應為行使之高度行為所吸收，
    不另論罪。又公訴人雖認被告有偽造亨達銀行之開戶合約書
    及印文之犯行，然依現存之證據資料，尚不足以認定上開合
    約書及其上之印文係屬偽造，致僅能認係業務上登載不實之
    文書，此部分公訴意旨尚有誤會，惟起訴之社會基本事實同
    一，起訴法條應予變更。被告先後多次詐欺取財之犯行，時
    間緊接，方法相同，觸犯構成要件相同之罪名，顯係基於概
    括之犯意反覆為之，應依刑法第五十六條連續犯之規定論以
    一罪，並依法加重其刑。再其所犯前開行使變造私文書、行
    使業務登載不實之文書及連續詐欺取財等犯行間，有方法結
    果之牽連關係，屬牽連犯，應從一重論以行使變造私文書罪
    。爰審酌被告前有違反期貨交易法前科之素行，有台灣高等
    法院前案紀錄表可參，犯罪動機、目的、詐得金額、犯罪手
    段、所生危害暨犯罪後已與告訴人丁○○和解，並賠償三十
    五萬元之款項（參見本院卷第五九頁背面筆錄及偵二卷第五
    二頁切結書），犯後態度尚稱良好等一切情狀，量處如主文
    所示之刑，以示懲儆。末查，被告變造之前揭「世華商業銀
    行匯出匯款單」一紙，雖為供其犯罪所用之物，然已於行使
    時交告訴人丁○○收執，固非被告所有，自無庸併予宣告沒
    收。
貳、不另為無罪諭知部分：
一、公訴意旨略以：被告丙○○意圖為自己不法之所有，於八十
    八年十月間，明知清亮有限公司為虛設之行號，專售他人供
    作詐欺借款使用，為無法兌現之支票，竟於不詳時地，取得
    清亮公司所有臺灣省合作金庫銀行（下稱合作金庫）空白支
    票一紙，填載面額新台幣八十五萬元，發票日八十八年十一
    月三十日，持向乙○○佯稱其為九二一受災戶，景況淒涼，
    致使乙○○陷於錯誤，而交付十一萬元，詎支票屆期提示，
    因列為拒絕往戶，而不獲兌現。因認被告此部分所為亦涉犯
    刑法第三百三十九條第一項之詐欺取財罪嫌。
二、按犯罪事實應依證據認定之，無證據不得認定犯罪事實。又
    不能證明被告犯罪者，應諭知無罪之判決，刑事訴訟法第一
    百五十四條第二項、第三百零一條第一項分別定有明文。又
    事實之認定，應憑證據，如未能發現相當證據，或證據不足
    以證明，自不能以推測或擬制之方法，為裁判基礎（最高法
    院四十年台上字第八六號判例參照）。而告訴人之告訴，係
    以使被告受刑事訴追為目的，是其陳述是否與事實相符，仍
    應調查其他證據以資審認（最高法院五十二年台上字第一三
    ００號判例參照）。且認定犯罪事實所憑之證據，雖不以直
    接證據為限，間接證據亦包括在內，然而無論直接證據或間
    接證據，其為訴訟上之證明，須於通常一般之人均不致有所
    懷疑，而得確信其為真實之程度者，始得據為有罪之認定，
    倘其證明尚未達到此一程度，而有合理之懷疑存在而無從使
    事實審法院得有罪之確信時，即應由法院為諭知被告無罪之
    判決（最高法院七十六年台上字第四九八六號判例參照）。
三、本件公訴人認被告向告訴人乙○○借貸十一萬元而涉犯詐欺
    取財之犯行，其所依憑之證據，無非係以告訴人乙○○於偵
    查及本院審理中之指述、及卷附之支票暨退票理由單等為其
    主要論罪依據；訊據被告則堅詞否認有何前揭犯行，辯稱：
    伊並未向乙○○借得任何款項等語。
四、經查：公訴人雖以告訴人乙○○於偵查及本院審理中之指述
    （參見八十九年度偵字第一九六三０號卷第十八至二十頁及
    本院卷第五二至五五頁），認被告亦同時向告訴人乙○○詐
    騙現金十一萬元，然參照告訴人乙○○於偵查中先指稱：伊
    有借被告十一萬元云云，嗣於本院審理中又改證稱：第一次
    交付被告十萬元，第二次忘記多少云云（參見本院卷第五五
    頁），其前後所言借貸被告之金額，已有未合，而難遽信為
    真。佐以告訴人乙○○證稱：沒有辦法提出借貸被告款項之
    憑證等語，是本件僅依現存之證據資料，尚難逕認被告亦有
    向告訴人乙○○借貸款項。又公訴意旨雖以告訴人乙○○持
    有被告所交付之前揭八十五萬元之本票，據以推論被告與告
    訴人乙○○間有借貸關係，惟上開支票係被告為要求告訴人
    乙○○代為調借現金時所提供之擔保，業據告訴人乙○○結
    證陳稱：（你為何向被告要支票？）因為我本身沒有這麼多
    錢，如果跟朋友調的話，通常以支票作為借錢之工具等語（
    參見本院卷第五四頁反面）甚詳，是告訴人乙○○雖向被告
    收受前揭八十五萬元面額之支票，亦有可能係為持以向友人
    甲○○調借現金甚明，尚不足以此證明被告確曾向告訴人乙○○收受十一萬元之款項。
五、綜上所述，告訴人乙○○之指述，既有如上之瑕疵及可疑之
    處，且其收受被告所交付之八十五萬元支票，亦難排除僅係
    代被告向友人甲○○調借現金，實難證明被告此部分亦有公
    訴意旨所指之詐欺犯行，則依訴訟上之待證事實「倘有懷疑
    ，則從被告之利益作解釋之證據法則，應認本件卷存之證據
    資料尚不足以證明被告犯罪，自應對被告作有利之認定，此
    外復查無其他積極證據足資證明被告有何詐欺之犯行，既不
    能證明被告犯罪，核諸前揭說明，本應為被告無罪之諭知，
    惟公訴人認被告此部分犯行與前揭論罪科刑部分，有想像競
    合犯之裁判上一罪關係，爰不另為無罪之諭知。
據上論斷，應依刑事訴訟法第二百九十九條第一項前段、第三百
條，刑法第二百十條、第二百十五條、第二百十六條、第三百三
十九條第一項、第五十五條，罰金罰鍰提高標準條例第一條前段
，判決如主文。
本案經檢察官鄭克盛到庭執行職務
中    華    民    國    95     年     6   月    22    日
                  刑事第十三庭 審判長法  官 朱瑞娟
                                     法  官 鍾素鳳
                                     法  官 吳佳薇
上正本證明與原本無異。
如不服本判決，應於判決送達後十日內向本院提出上訴狀（應抄
附繕本）。告訴人或被害人如對於本判決不服者，應具備理由請
求檢察官上訴，其上訴期間之計算係以檢察官收受判決正本之日
期為準。
中    華    民    國    95    年    6     月    26    日
                                     書記官 潘文賢
附錄本案論罪科刑法條全文：
中華民國刑法第215條
(業務上文書登載不實罪)
從事業務之人，明知為不實之事項，而登載於其業務上作成之文
書，足以生損害於公眾或他人者，處3年以下有期徒刑、拘役或
500元以下罰金。
中華民國刑法第210條
(偽造變造私文書罪)
偽造、變造私文書，足以生損害於公眾或他人者，處 5 年以下
有期徒刑。
中華民國刑法第216條
(行使偽造變造或登載不實之文書罪)
行使第 210 條至第 215 條之文書者，依偽造、變造文書或登載
不實事項或使登載不實事項之規定處斷。
中華民國刑法第339條
(普通詐欺罪)
意圖為自己或第三人不法之所有，以詐術使人將本人或第三人之
物交付者，處5年以下有期徒刑、拘役或科或併科1千元以下罰金
。
以前項方法得財產上不法之利益或使第三人得之者，亦同。
前二項之未遂犯罰之。


司法院資訊處製作；財團法人民間司法改革基金會備份。
